【裁判字號】    98,民專上,63
【裁判日期】    990812
【裁判案由】    侵害專利權有關財產權爭議
【裁判全文】
智慧財產法院民事判決
                                    98年度民專上字第63號
上  訴  人  培新科技股份有限公司
法定代理人  甲○○
訴訟代理人  傅文民律師
被上訴人    伍佰科技企業股份有限公司
法定代理人  乙○○
被上訴人    雙飛燕科技股份有限公司
法定代理人  丙○○
共      同
訴訟代理人  徐偉律師
            陳志隆律師
上列當事人間侵害專利權有關財產權爭議事件，上訴人對於臺灣
臺北地方法院中華民國98年10月27日96年度智字第61號第一審判
決提起上訴，本院於99年7 月15日言詞辯論終結，判決如下：
    主  文
上訴駁回。
第二審訴訟費用由上訴人負擔。
    事實及理由
一、程序事項：
    查被上訴人伍佰科技企業股份有限公司（下稱被上訴人伍佰
    公司）之原法定代理人為鄭國書（見原審卷第62至63頁），
    嗣於民國98年12月30日變更為乙○○（見本院卷第43至45頁
    ），經上訴人於99年1 月19日具狀聲明由乙○○承受訴訟（
    見本院卷第41至42頁），依民事訴訟法第175 條第2 項規定
    ，自應允許。
二、上訴人於原審起訴主張被上訴人侵害其專利權，依專利法第
    84條第1 項、民法第185 條規定，聲明請求被上訴人連帶給
    付新臺幣（下同）2,000,000 元及法定遲延利息，嗣原審駁
    回其訴及假執行之聲請。上訴人聲明不服，提起上訴，聲明
    求為判決：(一)原判決廢棄。(二)被上訴人應連帶給付2,000,00
    0 元，及自起訴狀繕本送達之翌日起至清償日止年息5%計算
    之利息。(三)願供擔保，請准宣告假執行。其主張除與原判決
    記載相同者，茲予引用外，補稱略以：
  (一)中華民國公告第I230359 號「光學信號影像擷取方法」發明
    專利（下稱系爭專利）申請專利範圍第4 、7 項具備進步性
    之專利要件，無應撤銷之原因：
    1.系爭專利所欲解決之問題、功能，均與被證3 （96年7 月
      10日出具之專家意見書）、被證5 （1999年12月21日公告
      之美國第6,005,681 號「IMAGE SCANNING DEVICE AND ME
      THOD」專利）、被證7 （關於麥克森干涉儀之網路下載參
      考資料）不具關連性，故被證3 、5 、7 不適合作為相關
      之先前技術。且該發明所屬領域參酌被證3 、5 、7 顯然
      無法完成申請專利之整體，否則何以該領域沒有相關技術
      特徵（最短路徑投射），因此被上訴人之主張顯為後見之
      明。
    2.系爭專利申請專利範圍中限定之光軸係光線傳播方向，而
      非物理學中關於光器件之光軸。對於本領域具有通常知識
      者均可依說明書所載內容，得知其中光軸之實際意義。此
      外，經濟部智慧財產局（下稱智慧財產局）亦認系爭專利
      說明書及圖式以光軸說明光源進行方向，並無未明確記載
      申請專利之發明等情。
    3.被證3 之附件二（即Addison Wesley西元2002年出版之「
      OPTICS」之第9.24圖），附件三（即2000年國防工業出版
      社於北京發行之「光盤儲存系統設計原理」第49頁圖1-3-
      19）並未揭露系爭專利欲解決之問題及功效，且所採用者
      應為應用不同技術手段。
    4.若被證5 不具有準直鏡片，將導致掃描器無法據以實施，
      在此一技術偏見下，習知技術並未出現如系爭專利所述之
      方法。然系爭專利不具有準直鏡片，藉此，可縮短光行程
      進而縮小整體的尺寸，藉以運用至滑鼠此等小型的光學裝
      置上，達到無法預期之功效，且熟悉該項技術領域者顯然
      無法由被證5 顯而易見的得知此種微小化的方武，因此，
      系爭專利申請專利範圍第4 、7 項具有進步性。另在系爭
      專利申請當時，影像偵測元件的技術發展已愈加進步，在
      光學滑鼠技術領域中通常使用光軸不重疊的技術偏見，將
      使光學滑鼠的使用環境受限。又系爭專利在說明書以明確
      揭露其欲解決之問題與發明目的皆有關光學滑鼠，且無法
      適用於被證5 所述之裝置。若以系爭專利之方法強行應用
      於前述裝置，會使得該裝置無法據以實施。因此系爭專利
      應具有進步性。
    5.被證7 主要應用於精密量測，其領域顯然不同於應用於光
      學滑鼠之系爭專利。且被證7 主要欲達到更為精密之量測
      ，系爭專利乃為使滑鼠能在透明介質上使用，兩者所欲解
      決之問題、技術手段以及所達成之功效均不相同。
    6.先前技術之發光元件投射出的光源信號要經導光板二次反
      射方能至接觸面上，較易耗費光源，而長久以來皆認為發
      光元件至分光物件之間需具有準直鏡片或眾光透鏡等物件
      ，此顯為一技術偏見。經苦心實驗後，終於解決長久存在
      之技術偏見，簡化光學模組，使光源可以最短之路徑投射
      ，達到節省光源之功能，故可佐證系爭專利並非能輕易完
      成。
  (二)上訴人得依專利法第84條第1 項、第85條第1 項第2 款、民
    法第185 條第1 項規定，請求被上訴人連帶負損害賠償責任
    ：
    1.雙飛燕牌（即A4）「雙聚焦X6滑鼠（型號：X6－28D ）』
      、「雙聚焦X6滑鼠（型號：X6－30D ）」、「雙聚焦X6滑
      鼠（型號：X6－55D ）」、「雙聚焦X6滑鼠（型號：X6－
      60D ）」、「雙聚焦X6滑鼠（型號：X6－70D ）」（下稱
      系爭產品），經上訴人委請專業鑑定機構鑑定結果，均與
      系爭專利構成實質相同，落入系爭專利申請專利範圍第4
      、7 項。
    2.被上訴人伍佰公司大陸地區製造系爭產品，再進口交予被
      上訴人雙飛燕公司在臺灣地區銷售，故被上訴人伍佰公司
      有擅自製造、販賣、進口之侵害專利權行為，被上訴人雙
      飛燕公司有擅自販賣之侵害專利權行為，上訴人得依專利
      法第85條第1 項第2 款規定，請求依被上訴人之所得利益
      計算損害額。初步估計被上訴人自95年間起約可有美金7,
      800,000 元之收入，依民法第185 條第1 項規定，暫先請
      求被上訴人連帶給付賠償新臺幣（下同）2,000,000 元。
三、被上訴人聲明求為判決：上訴駁回。其抗辯除與原判決記載
    相同者，茲予引用外，補稱略以：
  (一)上訴人系爭專利權不具備進步性之專利要件，有應撤銷之原
    因：
    1.系爭專利申請專利範圍第4 項：
      (1)被證3 、被證5 所揭露之技術特徵，與系爭專利申請專
        利範圍第4 項，同屬擷取影像之光軸係與經該分光物件
        反射光束之光軸重疊之技術手段。然因被證3 、被證5
        所揭露經準直鏡片、經聚光透鏡等構件係作為光源調整
        用，該等構件縱未為系爭專利所採用，仍未改變系爭專
        利申請專利範圍第4 項均係運用相同技術手段之事實。
      (2)系爭專利申請專利範圍第4 至9 項均未提及「光學滑鼠
        」，亦未記載其他元件或其特定之運用領域，惟其所揭
        露者，均屬被證3 、被證5 所共同揭露之「光學信號影
        像擷取之方法」，故系爭專利僅是將此等先前技術為再
        次之重申。上訴人不當將專利說明書之內容讀入專利範
        圍之中，曲解系爭專利之範圍，洵屬無理。
      (3)系爭專利範圍所指之透過透明介質之方法乃僅「單純之
        發現」，不應受到專利權之保護。
      (4)被上訴人所提出之相關引證案，其所揭露者均為熟知該
        「光學影像擷取」技術領域之人所能輕易完成，僅是此
        等技術運用在光碟儲存、圖像掃描時，仍會增添其他元
        件以為配合，而「光學影像擷取」技術之方法，並無不
        同，故系爭專利乃僅有針對此等先前技術之再次重申而
        已，誠不具有進步性。
    2.系爭專利申請專利範圍第7 項：
      (1)系爭專利申請專利範圍第7 項，係將第4 項所揭示「一
        次或一次以上」反射光束之技術特徵，限縮為「一次」
        反射光束者，同為擷取影像之光軸係與經該分光物件反
        射光束之光軸重疊之技術手段，而為所屬技術領域中具
        有通常知識者依申請前之被證3 、被證5 揭示之先前技
        術所能輕易完成者。
      (2)系爭專利為一「方法專利」，其專利範圍自始至終均未
        提及「光學滑鼠」，而著重於「影像擷取方法」。被證
        7 麥克森干涉儀係以「平面反射鏡」作為光線反射之介
        質，所謂之「平面反射鏡」，係以一「透明玻璃」背面
        加上「不透明之介質」以利反光。故系爭專利之此等擷
        取影像方法之技術特徵已明顯由麥克森干涉儀所揭露。
        若將透明玻璃抽離，則其光軸路徑即被證5 專利及被證
        7 等所揭露之技術特徵所呈現之光軸路徑及影像擷取之
        方式亦完全相同。故系爭專利僅在現有先前技術之基礎
        下，發現已知材料之特性而已（實則此等特性應為已知
        ，並非上訴人所發現），實具有不可專利性之事由。
  (二)系爭產品並無文義侵害，亦未有均等侵害，且有先前技術阻
    卻之適用（即中華民國專利發明公告第590286號「光學滑鼠
    之結構改良（二）」，以及被證5 ），故系爭產品未落入上
    訴人系爭專利之申請專利範圍第4 、7 項。且被上訴人不具
    侵害上訴人系爭專利權之故意，上訴人有關賠償金額之推論
    毫無根據，上訴人不得依專利法第85條第1 項第2 款、民法
    第185 條第1 項規定，請求被上訴人連帶賠償2,000,000 元
    。
四、經查下列事實，有各該證據附卷可稽，且為兩造所不爭執，
    自堪信為真實。
  (一)原告前於民國92年11月21日以「光學信號影像擷取方法」向
    智慧財產局申請發明專利，於94年4 月1 日公告（公告號數
    及證書號數均為I230359 。即系爭專利）（見原審卷第24、
    76至87頁之專利證書、專利說明書）。
  (二)系爭產品（雙飛燕牌（即A4）「雙聚焦X6滑鼠」，型號分別
    為X6-28D、X6-90D、X6-55D、X6-60D、X6-70D）係由被上訴
    人伍佰公司（法定代理人為乙○○）製造、輸入後，交由被
    上訴人雙飛燕公司（法定代理人為丙○○）販賣（見原審卷
    第10至23、36頁之被上訴人公司網站產品型錄、照片）。
  (三)被上訴人伍佰公司於98年3 月16日，持被證3 之附件二（即
    舉發補充證據5 ）、被證3 之附件三（即舉發引證2 ）、被
    證5 （即舉發補充證據7 ）及其他舉發證據，以系爭專利有
    違核准時專利法第22條第4 項定，對之提起舉發。經智慧財
    產局審查，以同年10月2 日（98）智專三（二）04087 字第
    09820621460 號專利舉發審定書為「舉發成立，應撤銷專利
    權」之處分，經上訴人不服而提起訴願，經經濟部作成駁回
    訴願之決定（見本院卷第87至92、152 至154 頁之舉發審定
    書、訴願決定書）。
五、本件兩造所爭執之處，經協議簡化如下（本院卷第205 至20
    6 頁）：
  (一)上訴人系爭專利權是否具備進步性之專利要件？有無應撤銷
    之原因？
    1.系爭專利申請專利範圍第4 項不具進步性部分：
      (1)被證3 。
      (2)被證5 。
      (3)被證7 。
    2.系爭專利申請專利範圍第7 項不具進步性部分：
      (1)被證3 。
      (2)被證5 。
      (3)被證7 。
  (二)上訴人得否依專利法第84條第1 項、第85條第1 項第2 款、
    民法第185 條第1 項規定，請求被上訴人連帶負損害賠償責
    任？
    1.系爭產品是否落入上訴人系爭專利之申請專利範圍第4 、
      7 項？
    2.被上訴人伍佰公司、雙飛燕科技股份有限公司（下稱雙飛
      燕公司）是否具侵害上訴人系爭專利權之故意？
    3.上訴人得否依專利法第85條第1 項第2 款規定，請求被上
      訴人賠償2,000,000 元？
    4.上訴人得否依民法第185 條第1 項規定，請求被上訴人連
      帶負損害賠償責任？
六、得心證之理由：
  (一)上訴人系爭專利權不具進步性之專利要件，有應撤銷之原因
    ：
    1.按（第1 項）當事人主張或抗辯智慧財產權有應撤銷、廢
      止之原因者，法院應就其主張或抗辯有無理由自為判斷，
      不適用民事訴訟法、行政訴訟法、商標法、專利法、植物
      品種及種苗法或其他法律有關停止訴訟程序之規定，（第
      2 項）前項情形，法院認有撤銷、廢止之原因時，智慧財
      產權人於該民事訴訟中不得對於他造主張權利，智慧財產
      案件審理法第16條定有明文。
    2.被上訴人於本件抗辯系爭專利申請專利範圍第4 、7 項不
      具進步性，本院就此抗辯應自為判斷。查系爭專利係於92
      年11月21日申請，經智慧財產局於94年2 月3 日審定准予
      專利後，於同年4 月1 日公告，是系爭專利有無撤銷之原
      因，應以核准審定時有效之92年2 月6 日修正公布之專利
      法（即現行專利法）為斷。
    3.次按利用自然法則之技術思想之創作，且可供產業上利用
      之發明，得依專利法第21條、第22條規定申請取得發明專
      利。又發明為其所屬技術領域中具有通常知識者依申請前
      之先前技術所能輕易完成時，不得依同法申請取得發明專
      利，同法第22條第4 項定有明文。而系爭專利有無違反同
      法第22條第4 項所定情事而應撤銷其發明專利權，依法應
      由主張系爭專利無效之人（即被上訴人）附具證據證明之
      。
    4.系爭專利之技術內容：
      (1)系爭專利乃一種光學信號影像擷取方法，係一供光學輸
        入設備可在透明介質物件上擷取正確影像之方法，該方
        法係使發光元件產生一鉛直方向投射光束之光軸，該光
        軸直射至一分光鏡之表面時，即會透射該光束之光軸至
        一透明介質物件下方之影像接觸面，並將影像接觸面之
        影像反射至前述之分光鏡，經一次或一次以上反射影像
        之光軸至一透鏡，供一影像感測元件擷取經該透鏡作用
        之影像（見原審卷第76頁反面之系爭專利之發明專利說
        明書【中文發明摘要】）。
      (2)系爭專利之申請專利範圍共12項，其中第1 、4 、7 、
        10項為獨立項，其餘為附屬項（見原審卷第84至85頁）
        。而申請專利範圍第4 項：「一種光學信號影像擷取方
        法，包括下列步驟：產生一投射光束之光軸；該光軸直
        射至一分光物件；經該分光物件一次或一次以上反射光
        束之光軸至一透明介質物件下方之影像接觸面；該影像
        接觸面之影像反射至分光物件，擷取影像之光軸係與經
        該分光物件反射光束之光軸重疊；經該分光物件透射影
        像之光軸至一透鏡，供一影像感測元件擷取經該透鏡作
        用之影像。」申請專利範圍第7 項：「一種光學信號影
        像擷取方法，包括下列步驟：產生一水平方向之投射光
        束之光軸；該光軸直射至一分光鏡；經該分光鏡一次反
        射光束之光軸至一透明介質物件下方之影像接觸面；經
        該影像接觸面之影像反射至分光鏡，擷取影像之光軸係
        與經該分光鏡一次反射光束之光軸重疊；經該分光鏡透
        射影像之光軸至一透鏡，供一影像感測元件擷取經該透
        鏡作用之影像。」其相關圖式如附圖1 所示。
    5.被上訴人所提之引證資料：
      被上訴人於本件民事訴訟中提出被證3 、被證5 、被證7
      ，主張系爭專利申請專利範圍第4 、7 項不具進步性：
      (1)被證3 為張榮森教授於96年7 月10日出具之專家意見書
        （見原審卷第90至96頁），其中附件二為美國Addison
        Wesley出版社於西元2002年所出版、作者為Hecht 之「
        OPTICS」一書第408 頁圖9.24(b) 、圖9.24(a) ，第41
        1 頁圖9.27（見原審卷第95頁），相關圖式如附圖2 所
        示。附件三為國防工業出版社於2000年在北京發行、作
        者為徐端頤之「光盤儲存系統設計原理」一書第226 頁
        圖4-3-2 、第49頁圖1-3-19（見原審卷第96頁）。
      (2)被證5 為1999年12月21日公告之美國第6,005,681 號「
        IMAGE SCANNING DEVICE AND METHOD」專利（見原審卷
        第186 至198 頁）。相關圖式如附圖3 所示。
      (3)被證7 為關於麥克森干涉儀之網路下載參考資料（文字
        摘錄自科學月刊1993年5 月第281 期，陳志忠，相對論
        的先驅之一─麥克森以及http://cslin.auto.fcu.edu.
        tw/eduteach/op2/op2-4/op2-4.htm ，圖片摘錄自http
        ://home.kimo.come.kimo.com.tw/shpao5824/Lens_tes
        t.htm ，見原審卷第229 至231 頁）。相關圖片如附圖
        4 所示。
    6.智慧財產局雖就系爭專利已為「舉發成立，應撤銷專利權
      」之審定，經濟部亦為維持原處分之訴願決定，然持此不
      得遽謂系爭專利即不具進步性，而應針對被上訴人於本件
      民事訴訟所提出之應撤銷理由及引證予以實質判斷，以與
      智慧財產案件審理法第16條之於同一民事訴訟程序一次解
      決權利之有效性與權利之侵害事實、迅速實現權利保護之
      立法目的相符。而有關系爭專利是否具應撤銷原因（進步
      性）之爭點，有無命智慧財產局參加訴訟之必要，經本院
      當庭詢問兩造，均表達無此必要之意見（見本院卷第204
      頁），佐以智慧財產局已於98年10月2 日就相關舉發案為
      「舉發成立，應撤銷專利權」之審定（見本院卷第87至92
      頁），復於訴願階段向經濟部訴願審議委員會提出訴願答
      辯書（見本院卷第152 至154 頁之訴願決定書），足以瞭
      解智慧財產局之相關意見。復經本院已向當事人曉諭爭點
      ，並經兩造當庭協議簡化爭點（見本院卷第180 至183 、
      202 至206 頁），兩造亦於本院審理時就此爭點提出多份
      書狀，並當庭為充分之攻防，是以本件業已賦予兩造就此
      爭點有辯論之機會，本院自得參酌兩造所為之陳述、智慧
      財產局之舉發審定理由及經濟部訴願決定理由，就此無效
      抗辯有無理由自為判斷，而無須依智慧財產案件審理法第
      17條規定命智慧財產局參加訴訟。
    7.確定申請專利之發明的範圍：
      (1)發明專利權範圍，以說明書所載之申請專利範圍為準，
        於解釋申請專利範圍時，並得審酌創作說明及圖式，專
        利法第56條第3 項定有明文。對於申請專利範圍之解讀
        ，應將據以主張權利之該項申請專利範圍文字，原原本
        本地列述（recite），不可讀入（read into ）詳細說
        明書或摘要之內容，亦不可將任何部分之內容予以移除
        。如有含混或未臻明確之用語，可參酌發明說明、圖式
        ，以求其所屬技術領域中具有通常知識者得以理解及認
        定之意涵。
      (2)系爭專利說明書之【發明所屬之技術領域】、【先前技
        術】、【發明內容】雖均以光學滑鼠為系爭專利之實施
        例（見原審卷第78至79頁），惟系爭專利申請專利範圍
        第4 、7 項所載之內容明確，所請之標的皆為「一種光
        學信號影像擷取方法」，且其所界定之技術特徵均為光
        軸路徑（見原審卷第84頁）。是以解釋系爭專利申請專
        利之發明的範圍，即應以其字義本身之意涵（即「一種
        光學信號影像擷取方法」）為準，不得逕自讀入專利說
        明書有關光學滑鼠之內容，遽將系爭專利限制應用於光
        學滑鼠。故上訴人於解釋系爭專利申請專利範圍，並與
        先前技術（被證3 、被證5 、被證7 ）比對其結構、技
        術手段及功效時，多次將系爭專利限縮於光學滑鼠之標
        的，並稱克服光學滑鼠技術領域之技術偏見云云，自有
        未洽。
      (3)系爭專利說明書固然揭露習知光學滑鼠於透明介質物件
        上沒有任何作用之問題，並以系爭專利利用擷取影像之
        光軸與經分光物件反射光束之光軸重疊之設計，使光學
        滑鼠可操作於透明介質物件上，然系爭專利申請專利範
        圍第4 、7 項均未限定應用於光學滑鼠領域，則被證3
        、被證5 、被證7 同屬光學信號影像擷取方法之技術領
        域，且其公開日期均在系爭專利申請日之前，自均得作
        為判斷系爭專利申請專利範圍第4 、7 項是否具備進步
        性之引證資料。
    8.系爭專利申請專利範圍第4 項不具進步性：
      (1)系爭專利申請專利範圍第4 項與被證3 、被證5 之技術
        特徵比對：
        被證3 之附件二揭露一光源發出一光源訊號，先經一
          準直鏡片後，射入一分光鏡(o) ，分光鏡將光源訊號
          反射至一鏡面(M2)，再反射回分光鏡(o) ，透射後經
          一透鏡傳送至偵測器(D) 。經比較被證3 之附件二與
          系爭專利申請專利範圍第4 項，被證3 採取將光源訊
          號直射至分光鏡(o) ，反射至鏡面(M2)後再反射回分
          光鏡(o) ，再透射至偵測器(D) 之步驟，與系爭專利
          申請專利範圍第4 項所採取將投射光束之光軸(D) 直
          射至分光物件(2) ，反射至影像接觸面(31)後反射，
          再經分光物件(2) 透射至影像感測元件(5) 之步驟，
          同為擷取影像之光軸係與經分光物件反射光束之光軸
          重疊之技術手段。
        被證5 之專利說明書第4 圖揭露一光源(35)發出一光
          源訊號，先經一準直鏡片(36)後，射入一分光鏡(37)
          ，分光鏡(37)將光源訊號往下反射至一接觸面(14)，
          再向上反射至分光鏡(37)，透射後經一濾光構件(38)
          及一透鏡(39)，傳送至感測器(24)。經比較被證5 與
          系爭專利申請專利範圍第4 項，被證5 採取將光源訊
          號直射至分光鏡(37)，反射至接觸面(14)後再反射回
          分光鏡(37)，再透射至感測器(24)之步驟，與系爭專
          利申請專利範圍第4 項所採取將投射光束之光軸(D)
          直射至分光物件(2) ，反射至影像接觸面(31)後反射
          ，再經分光物件(2) 透射至影像感測元件(5) 之步驟
          ，同為擷取影像之光軸係與經分光物件反射光束之光
          軸重疊之技術手段。
      (2)是以，系爭專利申請專利範圍第4 項與被證3 之附件二
        、被證5 同屬擷取影像之光學技術領域，且就擷取影像
        之方法均同採光軸重疊之技術手段，故光學信號影像擷
        取所屬技術領域中具有通常知識者依被證3 之附件二或
        被證5 之先前技術有關重疊光軸之教示，即能輕易完成
        系爭專利申請專利範圍第4 項之技術特徵。
      (3)至系爭專利申請專利範圍第4 項雖無被證3 之附件二所
        採光源先經準直鏡片後再射入分光鏡之步驟，或被證5
        所採先經準直鏡片後始射入分光鏡，及經分光鏡透射後
        先經一濾光構件後再至感測器之步驟，惟前述步驟及準
        直鏡片、濾光構件之技術特徵，均在調整光源之用，此
        為上訴人所不爭，其僅爭執此乃光學信號影像擷取方法
        之前段步驟，而與系爭專利技術手段不同云云（見本院
        卷第258 、260 頁）。然系爭專利主要改良之處在於習
        知技術光學輸入設備（如一般光學滑鼠）之接觸面為一
        透明介質材料（如玻璃）所製成時，由於接觸面與影像
        軸不重疊，當投射光入射至接觸面，若不計入折射率時
        ，該投射光束之光軸與擷取影像之光軸無法相交於影像
        軸，造成該光學輸入設備無法在接觸面（透明介質物件
        ）上作用，系爭專利申請專利範圍第4 、7 項即提出一
        可供光學輸入設備在透明介面上擷取正確影像之方法，
        其方法包含產生一投射光束之光軸；該光軸直射至一分
        光物件（分光鏡）；經該分光物件（分光鏡）一次或一
        次以上反射光束之光軸至一透明介質物件下方之影像接
        觸面；該影像接觸面之影像反射至前述分光物件（分光
        鏡），擷取影像之光軸在此際係與經該分光物件（分光
        鏡）反射光束之光軸重疊；經該分光物件（分光鏡）透
        射影像之光軸至一透鏡，供一影像感測元件擷取經該透
        鏡作用之影像（見原審卷第78至79頁之系爭專利說明書
        中【先前技術】、【發明內容】），即應以此技術特徵
        為判斷進步性要件之重點。至是否減少「調整光源」之
        步驟或減省「準直鏡片、濾光構件」之構件，並非系爭
        專利之創作改良目的，不足作為系爭專利申請專利範圍
        第4 、7 項具有進步性之論據。故上訴人此部分主張，
        要無可取。
      (4)另系爭專利申請專利範圍第4 項雖有「透明介質物件」
        之構件，然綜觀系爭專利申請專利範圍第4 、6 項，所
        請之「光學信號影像擷取方法」可運用在「透明介質物
        件」及「非透明介質物件」上擷取影像。參酌系爭專利
        說明書中【先前技術】，系爭專利係為改良習知光學輸
        入設備（如一般光學滑鼠）無法於透明介質物件上作用
        問題，使光學輸入設備可在「透明或非透明介質面上作
        用」（見原審卷第78頁）。而系爭專利申請專利範圍第
        4 項係以擷取影像之光軸係與經分光物件反射光束之光
        軸重疊之技術手段，解決上開無法於透明介質物件上作
        用之問題，至於該光學輸入設備是否使用透明介質物件
        ，並非系爭專利申請專利範圍第4 項採用改良習知技術
        而產生功效之技術手段，亦即前揭光軸重疊之技術手段
        及所產生之功效，並不因介質物件之透明與否而有所改
        變。故上訴人將之納入進步性與否之考量，委無可採。
      (5)綜上，被證3 之附件二或被證5 足以證明系爭專利申請
        專利範圍第4 項不具進步性。
    9.系爭專利申請專利範圍第7 項不具進步性：
      (1)爭專利申請專利範圍第7 項與第4 項之差異在於投射光
        束之光軸是否為水平方向、「分光物件」與「分光鏡」
        之用語不同，且將「一次或一次以上反射光束」限縮於
        「一次反射光束」，其餘步驟及結構特徵並無實質不同
        ，同為擷取影像之光軸係與經分光鏡反射光束之光軸重
        疊之技術特徵。
      (2)經比對系爭專利申請專利範圍第7 項與被證3 、被證5
        之技術特徵，均使用擷取影像之光軸係與經分光鏡反射
        光束之光軸重疊之技術手段。故被證3 之附件二或被證
        5 之先前技術有關重疊光軸之教示，即能輕易完成系爭
        專利申請專利範圍第7 項之技術特徵。
      (3)有關被證3 之附件二、被證5 之調整光源步驟及準直鏡
        片、濾光構件之技術特徵，與系爭專利申請專利範圍第
        7 項可應用於「透明介質物件」部分，理由同前第8.(3)
        、(4)項所述。
      (4)綜上，被證3 之附件二或被證5 足以證明系爭專利申請
        專利範圍第7 項不具進步性。
    10.綜上所述，經整體技術特徵比對，系爭專利申請專利範圍
      第4 、7 項之主要結構與技術已為被證3 之附件二、被證
      5 所揭示，而為所屬技術領域中具有通常知識者所能輕易
      完成者，不具有進步性。故被上訴人以系爭專利申請專利
      範圍第4 、7 項有違專利法第22條第4 項規定，主張系爭
      專利有應撤銷之原因等語，於法有據。
  (二)從而，系爭專利申請專利範圍第4 、7 項不具進步性，而有
    撤銷之原因，上訴人於本件民事訴訟中不得對於被上訴人主
    張發明專利之權利。故上訴人請求被上訴人賠償損害2,000,
    000 元，及自起訴狀繕本送達之翌日起至清償日止年息5%計
    算之利息，為無理由。原審因而為上訴人敗訴判決，核無不
    合，上訴人之上訴為無理由，應予駁回。
  (三)因系爭專利有應撤銷之理由（不具進步性），故兩造其餘之
    攻擊或防禦方法（即侵權與否、損害賠償之計算），及未經
    援用之證據，經本院斟酌後，認為均不足以影響本判決之結
    果，自無逐一詳予論駁之必要，併此敘明。
據上論結，本件上訴為無理由，依民事訴訟法第449 條第1 項、
第78條，判決如主文。
中    華    民    國    99    年     8    月   12     日
                    智慧財產法院第二庭
                          審判長法  官  陳國成
                                法  官  曾啟謀
                                法  官  蔡惠如
以上正本係照原本作成。
如不服本判決，應於收受送達後20日內向本院提出上訴書狀，其
未表明上訴理由者，應於提出上訴後20日內向本院補提理由書狀
（均須按他造當事人之人數附繕本）上訴時應提出委任律師或具
有律師資格之人之委任狀；委任有律師資格者，另應附具律師資
格證書及釋明委任人與受任人有民事訴訟法第466 條之1 第1 項
但書或第2 項（詳附註）所定關係之釋明文書影本。如委任律師
提起上訴者，應一併繳納上訴審裁判費。
中    華    民    國    99    年     8    月   12     日
                                書記官  林佳蘋
附註：
民事訴訟法第466條之1（第1項、第2項）：
對於第二審判決上訴，上訴人應委任律師為訴訟代理人。但上訴
人或其他法定代理人具有律師資格者，不在此限。
上訴人之配偶、三親等內之血親、二親等內之姻親，或上訴人為
法人、中央或地方機關時，其所屬專任人員具有律師資格並經法
院認為適當者，亦得為第三審訴訟代理人。


司法院資訊處製作；財團法人民間司法改革基金會備份。
